【裁判字號】    97,重訴,331
【裁判日期】    971009
【裁判案由】    撤銷不動產贈與
【裁判全文】
臺灣臺北地方法院民事判決             97年度重訴字第331號
原      告  華南商業銀行股份有限公司
法定代理人  乙○○
訴訟代理人  丁○○
被      告  甲○○
                      2樓
            丙○○
共      同
訴訟代理人  易定芳律師
上列當事人間撤銷不動產贈與事件，本院於民國97年10月3日言
詞辯論終結，判決如下：
    主  文
被告丙○○、甲○○間就坐落於臺北市○○區○○段四小段四０
地號土地（權利範圍：二十分之一）及其上建號二０九二建物（
權利範圍：二分之一、門牌號碼：臺北市○○區○○路三段二十
四巷一弄十號二樓）於民國九十五年九月二十五日所為之贈與行
為及於民國九十五年十月十八日所為之所有權移轉行為，應予撤
銷。
被告甲○○應將前項所示之土地及建物於民國九十五年十月十八
日以夫妻贈與為原因所為之所有權移轉登記予以塗銷。
訴訟費用由被告負擔。
    事實及理由
一、原告起訴主張：
  （一）訴外人台矽電子股份有限公司（下稱台矽公司）於民國
        94年7月28日邀同被告丙○○、訴外人沈瑩瑞為連帶保
        證人，與原告簽訂授信契約書，約定於授信總額度新臺
        幣（下同）4500萬元之範圍內，與原告為授信往來，並
        願共同遵守授信契約書之各條款，所謂授信總額度，係
        指訴外人台矽公司與原告往來之各項授信實際可動用金
        額合計後之最高限額，訴外人台矽公司得在動用期間內
        循環運用，而被告丙○○及訴外人沈瑩瑞對於訴外人台
        矽公司與原告間所發生之一切債務，於清償期屆至而未
        依約清償時，負連帶清償責任，又所謂一切債務，係指
        訴外人台矽公司對原告依約所負之借款、票據、透支、
        墊款、保證及其他基於授信關係所生之債務，並包括其
        利息、遲延利息、違約金、損害賠償及其他有關費用。
        嗣訴外人台矽公司自95年8月18日起，陸續向原告借款
        合計4166萬5273元，借款期間、利息及違約金之約定如
        授信動撥申請書兼借款憑證上所載。
  （二）又訴外人台矽公司為增加授信總類，復於94年9月23日
        邀同被告丙○○及訴外人沈瑩瑞與原告簽訂出口押匯約
        定書，約定訴外人台矽公司向原告辦理押匯或貼現，於
        美金70萬元之範圍內與原告往來，並願共同遵守出口押
        匯約定書之各條款，重簽保證書，約定訴外人台矽公司
        對原告現在（包括過去所負現在尚未清償之債務）及將
        來基於授信契約書所發生之借款、票據、透支、墊款、
        保證等債務暨因上開債務所生之損害賠償，以8300萬元
        為限額（含本金、利息、遲延利息、違約金、損害賠償
        及其他從屬於主債務之負擔），負連帶清償責任。嗣訴
        外人台矽公司於96年3月29日向原告申請國外應付帳款外
        匯融資，由原告墊款美金15萬元。
  （三）訴外人台矽公司自96年4月14日起即未依約按期繳付利
        息，且上開墊款亦屆期未清償，依授信契約書第7條約
        定，債務視同全部到期，原告即依消費借貸及連帶保證
        之法律關係，訴請被告丙○○及訴外人台矽公司、沈瑩
        瑞負連帶清償責任，經臺灣士林地方法院（下稱士林地
        方法院）96年度重訴字第213判決渠等應連帶給付原告
        3827 萬7692元暨其利息、違約金，及美金13萬5006.85
        元暨其利息、違約金確定在案。詎被告丙○○竟於95年
        9 月25日以夫妻贈與為原因，將其所有坐落於臺北市○
        ○區○○段四小段40地號土地（權利範圍1/20）及其上
        臺北市○○區○○段四小段2092建號即門牌號碼臺北市
        大安區○○路○段24巷1弄10號2樓房屋（權利範圍1/2，
        下稱系爭房地），無償贈與被告甲○○，並於95年10月
        18日辦妥所有權移轉登記（下稱系爭贈與行為），顯係
        為隱匿其財產，以避免遭原告強制執行，其所為已損害
        原告之債權，爰依民法第244條第1項、第4項規定，提
        起本件訴訟等語。並聲明：如主文第1項所示。
二、被告則以：
  （一）被告丙○○原所有系爭房地之土地權利範圍1/10及房屋
        權利範圍全部，先於92年6月20日以夫妻贈與為原因，
        將其中土地權利範圍1/20及房屋權利範圍1/2移轉登記
        予被告甲○○，復於95年9月25日再以夫妻贈與為原因
        ，將其餘土地權利範圍1/20及房屋權利範圍1/2移轉登
        記予被告甲○○。系爭房地係被告丙○○於87年3月11
        日以1130萬元向訴外人陳美珠、錢詠霓、錢資仁等人
        買受，分別於87年3月11日給付130萬元、4月18日給付
        260萬元、4月20日給付130萬元及5月7日給付200萬元，
        432萬元係其岳母即被告甲○○之母親王淑貞將其出售
        所有門牌號碼臺北縣永和市○○路25巷33弄35號3樓房
        地價款全數挹注於購屋款，其餘款項則向銀行貸款，俟
        被告丙○○出售其位於臺北市○○區○○街房地後，即
        以售得價款用以還清貸款，故系爭房地並無任何抵押權
        之設定。惟因被告丙○○迄未償還其岳母挹注之432萬
        元，遂於92年6月20日以夫妻贈與為原因，將系爭房地
        之權利範圍各1/2移轉登記予被告甲○○，非為連帶保
        證之期間所為。
  （二）又被告丙○○原任職於訴外人台矽公司，於89年3月間
        ，訴外人台矽公司購置廠房向第一商業銀行辦理貸款42
        10萬元，並邀同被告丙○○擔任連帶保證人，迄今尚欠
        1578萬9500元未還，尚非不能以抵押物全數求償欠款，
        至訴外人台矽公司實際財務狀況如何，被告丙○○並不
        知情，故被告丙○○分別於92年6月間及95年10月間將
        系爭房地贈與其妻即被告甲○○，系爭房地亦未有任何
        負擔之設定，足見被告丙○○將系爭房地以夫妻贈與為
        原因，移轉登記予被告甲○○，並非全為贈與，而屬有
        償行為，並非有害及債權人之權利，且上開士林地方法
        院96年度重訴字第213判決僅其中附表一編號1借款1600
        萬元（借款期間自95年8月18日起至96年8月17日止）及
        編號2借款400萬元（借款期間自94年8月18日起至96年
        8月16日止，曾於95年2月18日、95年8月18日、96年2月
        16日展延），係於被告間系爭贈與行為之前貸放，其餘
        借款之貸放時間均於96年2月1日以後，與被告間系爭贈
        與行為無關，是被告間為系爭贈與行為前，訴外人台矽
        公司之借款本金合計僅2000萬元，且均在抵押權設定擔
        保範圍內，而抵押物業於97年5月間拍定，原告已因拍
        定結果而得以全部受償，原告未具體指出被告間贈與行
        為係如何害及債權，自不能單憑原告指摘即認定被告間
        之贈與行為係詐害原告之債權等語置辯。並聲明：原告
        之訴駁回。
三、兩造不爭執之事項：
  （一）訴外人台矽公司於94年7月28日邀同被告丙○○、訴外
        人沈瑩瑞為連帶保證人，與原告簽訂授信契約書，約定
        於授信總額度4500萬元之範圍內，與原告為授信往來，
        訴外人台矽公司自95年8月18日起，陸續向原告借款合
        計4166萬5273元。
  （二）訴外人台矽公司復於94年9月23日邀同被告丙○○及訴
        外人沈瑩瑞與原告簽訂出口押匯約定書，約定訴外人台
        矽公司向原告辦理押匯或貼現，於美金70萬元之範圍內
        與原告往來，並重簽保證書，約定訴外人台矽公司對原
        告現在（包括過去所負現在尚未清償之債務）及將來基
        於授信契約書所發生之借款、票據、透支、墊款、保證
        等債務暨因上開債務所生之損害賠償，以8300萬元為限
        額（含本金、利息、遲延利息、違約金、損害賠償及其
        他從屬於主債務之負擔），負連帶清償責任，嗣訴外人
        台矽公司於96年3月29日向原告申請國外應付帳款外匯
        融資，由原告墊款美金15萬元。
  （三）訴外人台矽公司自96年4月14日起即未按期繳付利息，
        且上開美金墊款屆期亦未清償，依授信契約書第7條約
        定，債務視同全部到期，原告即依消費借貸及連帶保證
        之法律關係，訴請被告丙○○及訴外人台矽公司、沈瑩
        瑞負連帶清償責任，經士林地方法院以96年度重訴字第
        213判決渠等應連帶給付原告3827萬7692元暨其利息、
        違約金，及美金13萬5006.85元暨其利息、違約金確定
        在案。
  （四）訴外人台矽公司另提供位於臺北市○○區○○路583巷
        21 號6樓房地設定第一順位4000萬元之本金最高限額抵
        押權予原告，於被告間為系爭贈與行為時，尚欠無擔保
        債務借款本金合計2606萬3450元及有擔保債務借款本金
        1600萬元未清償。
  （五）原告以士林地方法院96年度重訴字第213確定判決為執
        行名義聲請強制執行，經該院以96年度執字第37940號
        強制執行事件拍定上開擔保物，截至97年7月21日分配
        基準日止，訴外人台矽公司尚欠本金、利息及違約金合
        計4407萬7341元，獲分配3727萬9558元，尚欠679萬778
        3元未獲受償。
  （六）上開各情為兩造所不爭執（見本院卷第214、219頁），
        並有土地暨建物登記謄本、授信契約書、授信動撥申請
        書兼借款憑證（新臺幣、外幣）、出口押匯約定書、保
        證書、士林地方法院96年度重訴字第213號民事判決暨
        確定證明書、臺北市大安地政事務所97年3月18日北市
        大地三字第09730318000號函暨所附土地登記申請書、
        土地增值稅不課稅證明書、土地建築改良物所有權贈與
        移轉契約書、95年契稅繳款書、印鑑證明、財政部臺北
        市國稅局贈與稅不計入贈與總額證明書、土地暨建物所
        有權狀、放款往來明細表、授信申請書、士林地方法院
        民事執行處97年7月11日士院木96執簡字第37940號函暨
        所附強制執行金額計算書分配表等件在卷可稽（見本院
        卷第5至44、67至83、139至152、163至172、183至207
        頁），應堪信實。
四、本件爭點為：
  （一）原告起訴時是否已逾民法第245條規定之1年除斥期間？
  （二）被告丙○○於95年9月25日將系爭房地贈與被告甲○○
        ，並於95年10月18日完成所有權移轉登記之無償行為，
        於行為時是否有害於原告之債權？
五、得心證之理由：
  （一）原告起訴時是否已逾民法第245條規定之1年除斥期間？
      1.按民法第244條之撤銷權，依同法第245條規定，自債權
        人知有撤銷原因時起，1年間不行使而消滅，該項法定
        期間為除斥期間，其時間經過，權利即告消滅，非如消
        滅時效得因中斷或不完成之事由而延長，是此項除斥期
        間有無逾期，縱未經當事人主張或抗辯，法院亦應先為
        調查認定，以為判斷之依據。本件原告主張：訴外人台
        矽公司於96年5月間經書面催告仍未繳款後，其於同年5
        月31日向地政機關調閱不動產登記謄本時，始發現被告
        丙○○所有之系爭房地，已於95年9月25贈與被告甲○
        ○，並於同年10月18日完成所有權移轉登記等語，業據
        其提出土地暨建物登記謄本各乙份為證（見本院卷第23
        7、238頁），依其上列印時間顯示之日期為96年5月31
        日，自堪信為真實，則原告於97年3月7日提起本件訴訟
        ，行使民法第244條第1項之撤銷權，於法尚無不合。
      2.被告雖抗辯：台矽公司於96年2月16日就借款本金400萬
        元部分申請展期，原告應於展期前對被告丙○○徵信，
        故原告於斯時應已知悉有上開撤銷原因云云，惟按民法
        第245條所謂「債權人知有之有撤銷原因時起」，係指
        「明知」而言，並非「可得而知」，如當事人間就知之
        時間有所爭執，應由對方就債權人知悉在前之事實，負
        舉證責任（參見最高法院85年臺上字第2468號判決意旨
        參照），原告主張：銀行1年僅對債務人徵信1次，而非
        於每次展期前徵信，台矽公司於96年4月16日起即未再
        繳款，視為全部到期，無徵信的實益，原告即進行催討
        ，故96年間未對丙○○徵信等語，業據提出94年6月16
        日、95年6月14日信用調查表及繳款明細各乙份為證（
        見本院卷第232、264、265頁），依其上之記載，原告
        於94年6月16日及95年6月14日分別對被告丙○○徵信時
        ，被告丙○○仍為系爭房地之所有權人，且訴外人台矽
        公司確於96年4月16日起未再繼續繳款，原告於96年間
        即未對被告丙○○徵信，是以，尚難遽認原告於96年2
        月16日即已知悉本件得撤銷之原因，被告空言推論原告
        撤銷權之行使已逾1年除斥期間，而未舉證以實其說，
        尚難憑採。
  （二）被告丙○○於95年9月25日將系爭房地贈與被告甲○○
        ，並於95年10月18日完成所有權移轉登記之無償行為，
        於行為時是否有害於原告之債權？
      1.按不動產物權，依法律行為而取得設定、喪失、及變更
        者，非經登記，不生效力；依土地法所為之登記，有絕
        對效力，民法地758條及土地法第43條分別定有明文。
        是以，我國不動產物權變動採登記公示公信原則，前開
        規定均在維護善意第三人對於土地登記之信賴，貫徹土
        地登記之效力，因此，土地及建物登記簿上有關所有權
        人、抵押權人、登記原因等記載，除有特殊法定情形，
        即應認定為與真實狀況（包括：權利歸屬、權利變動原
        因等）相符，本件被告丙○○係以夫妻贈與為原因，將
        系爭房地移轉登記予被告甲○○，此為兩造所不爭執，
        揆諸前揭說明，應認被告間移轉系爭房地所有權之原因
        即為贈與，渠等所為屬無償行為，應堪認定。被告雖抗
        辯：系爭房地購入時之部分價款係由丙○○之岳母王淑
        貞出資，但丙○○迄未償還王淑貞挹注之資金，遂將系
        爭房地以夫妻贈與為原因，移轉登記予甲○○，渠等非
        全為贈與，而屬有償行為云云，然此係渠等內部關係，
        第三人無從得知，關於系爭房地之產權所屬，自應視登
        記謄本之公示記載為斷，亦即應依公示原則來維護交易
        秩序及保障社會大眾權利，是被告前開所辯，尚難採信
        。
      2.次按保證債務之所謂連帶，係指保證人與主債務人負同
        一債務，對於債權人各負全部給付之責任者而言，此觀
        諸民法第272條第1項規定即明。又連帶債務之債權人，
        得對於債務人中之一人或數人或其全體，同時或先後請
        求全部或一部之給付，連帶債務未全部履行前，全體債
        務人仍負連帶責任，民法第273條亦定有明文。另連帶
        債務人對於債權人應各負全部給付之責，是在債務未受
        清償前，連帶債務人中之一人所為之詐害行為，債權人
        自得對之依民法第244條第1項、第2項之規定撤銷之，
        至於其他連帶債務人有資力與否，在所不問。再者，債
        權人如欲合法行使民法第244條第1項之撤銷權，須以債
        務人為無償行為時有害及債權為要件，而有害於債權之
        事實，須於行為時存在，且於債權人行使撤銷權時，債
        務人處於無資力之狀態，始足當之（最高法院90年度臺
        上字第2194號、92年度臺上字第821號裁判意旨參照）
        。準此，連帶保證人與主債務人負同一債務，連帶保證
        人於連帶保證契約成立後，與債權人之債權債務關係即
        已發生，其所有之財產即為債權人之總擔保，如所為處
        分財產行為，致有履行不能或困難之情形者，而有害及
        債權者，即屬詐害行為，債權人當可訴請法院撤銷之，
        以保全債務人之責任財產。
      3.經查，訴外人台矽公司分別於94年7月28日、9月23日邀
        同被告丙○○為連帶保證人，約定於授信總額度8300萬
        元及辦理或貼現，於美金70萬元之範圍內，負連帶清償
        責任，被告丙○○於95年10月18日將系爭房地移轉登記
        予被告甲○○時，對原告負有無擔保債務借款本金2606
        萬3450元及有擔保債務借款本金1600萬元，合計4206萬
        3450元之事實，為兩造所不爭執，堪認斯時原告為被告
        丙○○之債權人無疑。又被告丙○○擔任訴外人台矽公
        司之連帶保證人，固屬於人保性質，與訴外人台矽公司
        另提供位於臺北市○○區○○路583巷21號6樓房地設定
        第一順位4000萬元之本金最高限額抵押權為擔保之物保
        性質不同，惟兩者擔保效力並無先後之別，債權人究係
        對擔保同一債權之債務人或擔保物取償，用以滿足其債
        權，本係債權人之選擇權，況被告丙○○於贈與行為時
        對原告所負債務合計4206萬3450元，已逾上開擔保物設
        定之4000萬元最高限額，且嗣經原告就上開擔保物拍賣
        取償之結果，計受償3727萬9558元，此觀諸士林地方法
        院民事執行處強制執行金額計算書分配表即明，亦不足
        以全數獲償，是被告以台矽公司提供上開擔保物已足以
        受償為由，主張被告間系爭贈與行為並無害及原告之債
        權云云，自無足取。
      4.又債務人之無償行為有害及債權人之債權者，係指債務
        人所為之無償行為，致其責任財產減少，使債權處於不
        能或難於獲得清償之狀態，亦即指消極財產之總額超過
        積極財產之總額而言。本件被告丙○○於95年10月18日
        將系爭房地以贈與為原因，移轉登記予被告甲○○時，
        對原告負有無擔保債務借款本金2606萬3450元及有擔保
        債務借款本金1600萬元，合計4206萬3450元之事實，已
        如前述，而被告丙○○於95年度之積極財產包括所得總
        額146萬7964元（含薪資及股利所得）、汽車1輛及投資
        總額891萬8628元，此有稅務電子閘門財產所得調件明
        細表乙份在卷可參（見本院卷第49至60頁），可見被告
        丙○○於95年9、10月間為系爭贈與行為時對原告所負
        之債務總額顯然超過積極財產總額，參以原告於訴外人
        台矽公司提徵被告丙○○為連帶保證人時，原告必然考
        量被告丙○○當時之職務、資力，及擁有包括系爭房地
        在內之財產，得以為債權之擔保，始允予貸放承作此授
        信案等情，足認被告丙○○將系爭房地無償贈與並移轉
        所有權予被告甲○○，對於原告債權之受償顯然有所妨
        害，自屬害及原告債權之行為，且系爭房地並未設定任
        何負擔，原告即有受償之可能，其確有撤銷之，以保全
        其債權之必要。至被告雖抗辯：丙○○僅擔任台矽公司
        廠長一職，並未實際參與公司經營，不知公司財務狀況
        ，難認被告間贈與行為有害及債權云云，惟按債權人依
        民法第244條第1項規定撤銷債務人所為之無償行為時，
        祇須債務人所為之無償行為有害於債權人，且該行為係
        以財產權為目的即已足，並不以債務人知有損害債權人
        之債權為必要（最高法院94年度臺上字第294號裁判意
        旨參照），是原告聲請撤銷被告間之系爭贈與行為，自
        不以被告具備主觀要件為必要，被告容有誤會。
      5.綜上，被告丙○○為系爭贈與行為時，其對原告之負債
        顯超過積極財產，已陷於無資力之狀態，且有害及原告
        之債權，參諸債務人之積極總財產為消極總債務之總擔
        保，被告丙○○於負債大於資產之際，猶為系爭房地之
        無償贈與行為，其行為當時，顯然有害於原告債權之滿
        足，原告依民法第244條第1項規定，訴請撤銷被告間贈
        與系爭房地之債權行為、所有權移轉登記之物權行為，
        並依同條第4項規定，請求被告甲○○回復原狀，自屬
        有據。
六、綜上所述，被告丙○○於95年10月18日將系爭房地以夫妻贈
    與為原因移轉登記予被告甲○○所有，係屬無償行為，致被
    告丙○○之積極財產減少，且其消極債務顯然超過積極財產
    ，則其積極財產因贈與行為減少，確有害及原告之債權甚明
    。從而，原告依民法第244條第1項規定，訴請撤銷被告間就
    系爭房地所為之贈與及移轉登記行為，並訴請回復原狀而請
    求現登記名義人即被告甲○○應為塗銷移轉登記行為，即為
    有理由，應予准許。
七、本件事證已臻明確，兩造其餘攻擊防禦方法及所提證據，核
    與本件判決結果不生影響，爰不另一一論述，併予敘明。
八、據上論結，本件原告之訴為有理由，依民事訴訟法第78條，
    判決如主文。
中    華    民    國    97    年     10    月     9    日
                  民事第二庭    法  官  鍾素鳳
以上正本係照原本作成。
如對本判決上訴，須於判決送達後20日內向本院提出上訴狀。
中    華    民    國    97    年     10    月     9    日
                                書記官  林玗倩


司法院資訊處製作；財團法人民間司法改革基金會備份。
